【裁判字號】    90,台上,5582
【裁判日期】    900912
【裁判案由】    貪污
【裁判全文】
最高法院刑事判決                                九十年度台上字第五五八二號
    上  訴  人  台灣高等法院花蓮分院檢察署檢察官
    被      告  甲○○
    選任辯護人  俞兆年律師
右上訴人因被告貪污案件，不服台灣高等法院花蓮分院中華民國八十九年十二月二十
六日第二審判決（八十八年度上訴字第九三號，起訴案號：台灣花蓮地方法院檢察署
八十七年度偵字第一六八六、二四六五號），提起上訴，本院判決如左：
    主  文
原判決撤銷，發回台灣高等法院花蓮分院。
    理  由
本件原判決以公訴意旨略稱：被告甲○○係交通部民用航空局花蓮航空站（下稱花蓮
航空站）業務組組員，負責該航空站停車場停車費收入之登帳及報繳等業務，為依據
法令從事公務之人員。竟意圖為自己不法之所有，並基於概括犯意，自民國八十三年
一月起，迄八十七年四月十三日止，連續多次剪貼、浮貼或塗改該停車場收銀機總收
入紙帶憑據，且將該不實之事項登載於其職務上所掌之停車場收入日報表之公文書，
持以向花蓮航空站短報停車費收入而行使之，足以生損害於交通部民用航空局之財產
，以此方式先後侵占新台幣（下同）一百二十一萬零四百九十元停車費收入之公有財
物，因認被告涉有貪污治罪條例第四條第一項第一款、刑法第二百十六條、第二百十
三條之罪嫌云云。經審理結果，以不能證明被告犯罪，因而撤銷第一審論處被告甲○
○以連續依據法令從事公務人員，侵占公有財物罪刑之科刑判決，改判諭知該被告無
罪，固非無見。
惟查：(一)被告之自白固不得作為認定犯罪之唯一證據，而須以補強證據證明其確與事
實相符，然茲所謂之補強證據，並非以證明犯罪構成要件之全部事實為必要，倘其得
以佐證自白之犯罪非屬虛構，能予保障所自白事實之真實性，即已充分。又得據以佐
證者，雖非直接可以推斷該被告之實施犯罪，但以此項證據與被告之自白為綜合判斷
，若足以認定犯罪事實者，仍不得謂其非屬補強證據。依卷內資料，本件除經被告向
法務部調查局花蓮縣調查站（下稱花蓮縣調查站）自首外，被告復於審計部審計人員
稽察時、檢察官偵查中及第一審審理時，亦多次供承犯罪不諱（僅就其侵占之數額有
所爭執），此外並有被告於檢察官偵查中，繳還侵占款項之匯款證明單及經其剪貼、
塗改之花蓮航空站停車場收費收據（見偵字第一六八六號偵查卷第一一四頁、第四十
至五十一頁）可憑，原審就各該證物是否得與被告之自白相互補強利用，而足以使犯
罪事實獲得確信，並未詳加勾稽說明，遽為無罪之判決，難謂適法。(二)證據雖已調查
而其內容尚未明瞭者，即與未經調查無異，如遽行判決，仍屬應於審判期日調查之證
據未予調查。原判決援用證人即花蓮航空站會計佐理員許秀華於偵查中之證言，以花
蓮航空站停車費現金收入，在八十四年四月之前，係由收費員直接交予出納人員，被
告僅負責製作日報表，而未經手停車費現金收入，並無侵占停車費現金收入之可能，
因認被告在偵查中所為：其自八十三年一月起，以剪貼、浮貼或塗改停車場收銀機紙
帶金額，及製作內容不實之停車場收入日報表，侵占花蓮航空站停車費收入之自白，
與事實不符（見原判決理由四之(一)）。然依卷內資料，證人即自八十三年六月起擔任
該航空站出納員之黃丹霞，於接受花蓮縣調查站調查員訊問時，則證稱：「甲○○每
天向停車場收費員收取停車費後，製作花蓮航空站『計次收費停車場收入日報表』，
經業務組組長核章後，將停車費收入點交給我……」（見偵字第二四六五號偵查卷第
七十二頁背面），另證人即該停車場收費員林炎凱、鍾慶裕於檢察官偵查中，亦證稱
：「我們將現金還有收銀機總收入憑據核對無誤後，才交給甲○○」（見偵字第一六
八六號偵查卷第一○四頁）等語，如果無訛，則證人許秀華之證言是否與事實相符﹖
即堪研求。是花蓮航空站停車費收入，在八十四年四月之前，是否確係由收費員直接
交予出納人員，而非由被告經手轉交？顯然仍有疑義，原審未予釐清究明，即為上開
論斷，非無調查職責未盡之違法。(三)依審計部組織法第五條第四款之規定，稽察政府
及其所屬機關財物及財政上不法或不忠於職務之行為，為審計部職權之一。本件被告
於八十七年四月十七日向花蓮縣調查站自首之前，審計部業已派員至花蓮航空站執行
稽察業務，發現該站停車費收入憑證有異常情事，經依該站所提供自八十五年七月一
日至八十七年四月十三日之收銀機總收入憑據、已使用而回收之停車票券等憑證，詳
予查核結果，發現被告於上開期間，涉嫌利用剪貼、浮貼變造，或塗改、短報收銀機
總收入憑據金額，挪用停車費收入至少九十四萬零三百四十元，有該部八十七年五月
十二日台審部參字第八七○九三七號函及所附「花蓮航空站業務組組員甲○○涉嫌挪
用停車費收入金額統計總表」，暨八十八年一月三十日台審部參字第八八○二七○號
函及所附「花蓮航空站業務組組員甲○○涉嫌挪用停車費收入金額統計表」可憑（見
偵字第一六八六號偵查卷第二、三、六頁，第一審卷第九十五、九十六頁）。上開統
計表其中「收銀機總收入憑據金額」及「日報表所列收費亭收入金額（未含月票收入
金額）」，係依該航空站所提供之收銀機總收入憑據（收銀機紙帶）及被告於執行職
務期間所編製日報表，僅就各日收銀機紙帶金額與日報表所列收費亭收入金額不符部
分，予以列表統計，至其金額相符及無法辨識收銀機紙帶金額部分，則未列入統計等
情，固據審計部以八十九年十一月二十七日台審部參字第八九三五七○號函復原審甚
明（見原審卷(二)第四十五頁），然審計部既係執掌政府及其所屬機關財物及財政稽察
業務之主管機構，其就被告涉嫌挪用之金額，所為之前揭統計方式，有無專業上之依
據或考量，自有明瞭之必要。原審未予根究明白，即以其並非將全部金額加總統計比
較而不予採取（見原判決理由四之(二)），亦屬率斷。檢察官上訴意旨指摘原判決不當
，非無理由，應認有撤銷發回之原因。
據上論結，應依刑事訴訟法第三百九十七條、第四百零一條，判決如主文。
中      華      民      國     九十     年      九      月     十二     日
                              最高法院刑事第十一庭
                                  審判長法官  林  增  福
                                        法官  邵  燕  玲
                                        法官  吳  昆  仁
                                        法官  陳  世  雄
                                        法官  惠  光  霞
      右正本證明與原本無異
                                              書  記  官
中      華      民      國     九十     年      九      月     十九     日


司法院資訊處製作；財團法人民間司法改革基金會備份。
